臺灣高等法院高雄分院刑事判決　　　　110年度上易字第214號
上　訴　人　臺灣橋頭地方檢察署檢察官
上　訴　人
即　被　告　刁順興


選任辯護人　洪幼珍律師
上列上訴人等因被告詐欺案件，不服臺灣橋頭地方法院109 年度
易字第84號，中華民國109 年12月9 日第一審判決（起訴案號：
臺灣橋頭地方檢察署108 年度偵字第12531 號），提起上訴，本
院判決如下：
    主  文
原判決撤銷。
刁順興犯詐欺取財罪，處有期徒刑玖月。緩刑參年，並應接受法
治教育課程伍場次。緩刑期間付保護管束。
    事實及理由
壹、犯罪事實：刁順興與林曉潞是朋友關係，於民國107 年8 月
    30日，刁順興受林曉潞委託，代為處理林曉潞所有之高雄市
    ○○區○○段0000地號土地的出售事宜，雙方並約定上述土
    地之成交價至少需為新臺幣（下同）2199萬6000元（下稱底
    價），而順利成交後，林曉潞將給付刁順興20萬元作為報酬
    ，2 人於隔天簽立委任授權書後，刁順興即代林曉潞委託東
    森房屋岡山美美勵志新城國宅加盟店（下稱東森房屋）出售
    上述土地。而刁順興明知東森房屋於上述土地成交時，僅向
    賣方收取成交價1%計算之仲介服務費，竟基於意圖為自己不
    法之所有而詐欺取財的犯罪故意，向林曉潞謊稱：「東森房
    屋將收取上述底價2%計算之仲介服務費，且須給付東森房屋
    實際成交價與底價的價差，方能順利出售上述土地」，致林
    曉潞陷於錯誤，同意支付上述仲介服務費及價差金額。之後
    上述土地於107 年9 月3 日，以2350萬元出售給東森房屋所
    仲介之買家王唯安，刁順興即告知林曉潞應支付東森房屋仲
    介服務費43萬9900元（底價2199萬6000元×2%＝43萬9920元
    ，尾數20元捨棄，成為43萬9900元）、成交價與底價之價差
    150 萬4000元（2350萬元－2199萬6000元＝150 萬4000元）
    ，合計194 萬3900元，並由其交付給東森房屋人員，經2 人
    與其他支出、已收取之上述房屋買賣訂金、剩餘價款進行會
    算後，林曉潞乃於107 年11月15日將會算結果之190 萬9265
    元匯至刁順興所指定之橋頭農會帳戶（帳號詳卷，為不知情
    之刁順興配偶蔡美英所申辦）。刁順興因而以上述詐術，向
    林曉潞詐得溢繳之仲介服務費20萬4900元【43萬9900元－（
    2350萬元×1%）＝20萬4900元）及成交價與底價價差150 萬
    4000元，共計170 萬8900元。之後因林曉潞發現一般房屋仲
    介公司人員不得收取不動產交易價差，於前往東森房屋詢問
    承辦上述土地交易事宜之業務賴春諳及經理林俊旭後，得知
    東森房屋就上述土地交易僅收取仲介服務費23萬5000元，且
    未收取上述土地成交價與底價的價差，因而查知上情。
貳、證據能力：本件作為證據使用的相關審判外陳述，檢察官、
    上訴人即被告刁順興（下稱被告）及辯護人在本院審判程序
    中都同意有證據能力（見本院卷第130 頁），本院並考量這
    些陳述作成時的情況正常，所取得的過程也沒有瑕疵，且與
    本案相關的待證事實具有關連性，並依法踐行調查證據程序
    ，基於尊重當事人對於傳聞證據的處分權，及證據資料越豐
    富越有助於真實發現的理念，故認作為證據應屬適當，依照
    刑事訴訟法第159 條之5 第1 項的規定，這些審判外的陳述
    都具有證據能力。
參、認定犯罪事實所憑之證據及其認定的理由
一、被告對於犯罪事實的意見：被告於本院審理中，就上述犯罪
    事實全部都坦白承認。
二、本件依據下列各項證據，可以證明被告有犯罪事實欄所載之
    詐欺取財行為：
（一）被告在偵查、原審及本院審理中的供述及自白（見他卷第
      121 至125 、175 至176 、254 頁、易字卷第34至41、30
      7 至321 頁、本院卷第71至72、130 、143 至145 頁）：
      證明本案全部犯罪事實。
（二）告訴人林曉潞在偵查及原審審理中的陳述（見他卷第122
      至125 、165 至167 、254 頁、易字卷第193 至220 頁）
      、告訴人所書寫的會算資料（見他卷第267 頁）：證明本
      案全部犯罪事實。
（三）證人林俊旭（見他卷第164 至167 頁、易字卷第169 至19
      3 頁）、賴春諳（見他卷第182 至183 頁、易字卷第244
      至261 頁）在偵查及原審審理中的陳述（見警卷第15至18
      頁、偵卷第85至87頁、第122 至123 頁）、上述土地之買
      賣契約書及履約保證資料（見他卷第27至45頁）、東森房
      屋仲介服務費發票、確認單及履保專戶收支明細表暨點交
      確認單（見他卷第101 至103 、145 頁）：證明東森房屋
      仲介上述土地買賣的情形，及就上述土地買賣僅向賣方收
      取成交價1%計算之仲介服務費即23萬5000元等事實。
（四）被告與告訴人簽立的委任授權書（見他卷第25頁）、被告
      與告訴人的LINE對話截圖（見易字卷第55至78、229 至23
      5 頁）、告訴人匯款190 萬9265元至蔡美英橋頭農會帳戶
      之匯出匯款申請書（見他卷第63頁）、蔡美英橋頭農會帳
      戶交易明細（見他卷第149 頁）：證明告訴人委託被告處
      理上述土地出售事宜、雙方所約定之報酬、被告要求告訴
      人交付款項過程及告訴人於107 年11月15日將190 萬9265
      元匯至被告配偶蔡美英橋頭農會帳戶等事實。
三、綜上所述，本件事證明確，被告犯行足以認定，並應依法予
    以論罪科刑。
肆、論罪科刑及上訴論斷的理由
一、本件被告的犯罪行為，是犯刑法第339 條第1 項的詐欺取財
    罪。
二、不另為無罪諭知部分：起訴書雖以告訴人於107 年11月15日
    匯款190 萬9265元至被告指定帳戶，於減去告訴人允諾給與
    被告的20萬元報酬後，認被告向告訴人詐得之款項為170 萬
    9265元，較本院前述犯罪事實所認定之170 萬8900元，多出
    365 元。然而，依據告訴人所書寫的會算資料（見他卷第26
    7 頁）及被告於原審審理中所述（見易字卷第39頁），告訴
    人所匯付的「190 萬9265元」，是將告訴人已取得的上述房
    屋買賣訂金、剩餘價款、所應支出的代書費、履約保證手續
    費等其餘款項，加入本案相關款項會算的結果，自無法直接
    以該匯款金額減去被告應得報酬，作為認定被告詐欺所得金
    額的依據。因此，起訴意旨認被告另詐得365 元部分，並無
    法證明，但此部分如果成立犯罪，依據本件起訴意旨，亦與
    被告前述經論罪科刑之犯行，具有事實上一罪關係（僅詐取
    金額有所減縮），故不另諭知無罪。
三、上訴論斷的理由：原審認為被告上述犯行犯罪事證明確，因
    此論處被告罪刑，雖然正確，但被告在原審審理期間，並沒
    有與告訴人和解、對告訴人進行賠償，而於提起上訴之後，
    已經與告訴人調解成立（調解內容關於金額賠償部分，為被
    告應給付告訴人170 萬9265元），並已履行調解內容，此有
    本院110 年度附民移調字第68號調解筆錄（見本院卷第113
    至114 頁）及被告所提出之郵政跨行匯款申請書可以證明，
    而此有利於被告的量刑事項，原審在判決時無法予以考量，
    其所為的量刑結果不免不夠周全，且原審也因為無法審酌被
    告於本院審理中已經履行調解內容，以致於對被告的犯罪所
    得全部加以宣告沒收，此部分也有不恰當的情形。因此，檢
    察官以原審量刑過輕為由而提起上訴，雖無理由（本院依據
    後述量刑審酌事項，認應量處輕於原審之刑），但被告以其
    已經與告訴人調解成立並履行調解條件，主張原審量刑過重
    為由而提起上訴，則有理由，此外，原判決另有前述關於沒
    收犯罪所得的違誤，故應由本院將原判決予以撤銷改判。
四、本院綜合考量以下事項，就被告上述犯行，判處主文欄所記
    載的刑度：
（一）被告與被害人的關係：被告與告訴人是朋友關係，卻利用
      受告訴人委託處理出售土地事宜的機會，向告訴人詐取財
      物，破壞告訴人對其的信賴。
（二）被告的犯罪手段：以謊報房屋仲介所需收取費用的方式，
      向告訴人詐取財物。
（三）被告犯罪所生損害：使告訴人因而遭詐騙170 萬8900元。
（四）被告的犯後態度：被告於本案偵查、原審審理過程中，均
      否認有本件犯行，但於本院審理時已坦承犯行，且如前所
      述，其已與告訴人調解成立，並履行調解內容，而使告訴
      人所受財物損害獲得完全的填補。
（五）被告的素行狀況：被告在本件犯行之前，並沒有任何犯罪
      經法院判處罪刑確定的紀錄，有臺灣高等法院被告前案紀
      錄表在卷可證，素行良好。
（六）被告學歷為大學畢業的智識程度、目前在台船公司任職並
      兼職從事不動產仲介工作、其家庭及個人健康狀況（參見
      本院卷第143 至144 頁的被告陳述、本院卷第151 至152
      頁的診斷證明書），及其他刑法第57條各款所規定的事項
      （含本院卷第124-9 至124-20頁之被告平日捐款資料）。
五、被告先前不曾因為犯罪而被判刑，已如前述，於本院審理中
    終能坦承犯行，並與告訴人調解成立，實際填補告訴人所受
    損害，相信被告經歷此次被偵辦犯罪及法院判刑的過程後，
    應該知道警惕而避免日後再犯。另考量對於偶然犯罪者給予
    自新的機會，可以避免短期自由刑所造成中斷犯罪者原本生
    活、產生刻板負面印象等不利於回歸社會的缺點。因此，本
    院認為被告被判處的刑責，以暫不執行較為適當，故依據刑
    法第74條第1 項第1 款的規定，宣告緩刑3 年。另考量被告
    觸犯本件犯行，無非是其法治觀念較為欠缺所致，為確保被
    告能建立正確的法治觀念，本院認為宣告緩刑有附帶一定條
    件的必要，故依據刑法第74條第2 項第8 款的規定，命被告
    應接受5 場次的法治教育課程，並同時依刑法第93條第1 項
    第2 款的規定，諭知於緩刑期間付保護管束。又依照刑法第
    75條之1 第1 項第4 款的規定，如果被告日後違反上述緩刑
    條件而情節重大，足以認為宣告緩刑無法達到原本預期的效
    果，而有執行刑罰的必要時，可以撤銷本件緩刑的宣告，在
    此一併說明。
六、沒收：被告向告訴人所詐取的170 萬8900元，雖然是屬於被
    告的犯罪所得，但如前所述，被告於本院審理中已經與告訴
    人調解成立，並已履行內容，且其賠償告訴人的金額，已經
    超過上述詐得款項，足認其取得的犯罪所得已全數發還告訴
    人，依刑法第38條之1 第5 項的規定，不再宣告沒收、追徵
    被告的犯罪所得。
據上論斷，應依刑事訴訟法第369 條第1 項前段、第364 條、第
299 條第1 項前段，判決如主文。
本案經檢察官彭斐虹提起公訴，檢察官陳登燦提起上訴，檢察官
楊慶瑞到庭執行職務。
中    華    民    國   110    年    11    月    30    日
                  刑事第四庭    審判長法  官  黃建榮
                                      法  官  李嘉興
                                      法  官  陳君杰
以上正本證明與原本無異。
不得上訴。
中    華    民    國   110    年    11    月    30    日
                                      書記官  吳璧娟
附錄本判決論罪科刑法條：
中華民國刑法第339 條第1 項
意圖為自己或第三人不法之所有，以詐術使人將本人或第三人之
物交付者，處5 年以下有期徒刑、拘役或科或併科50萬元以下罰
金。